【裁判字號】    93,上更(一),29
【裁判日期】    950110
【裁判案由】    回復原狀等
【裁判全文】
臺灣高等法院民事判決                93年度上更(一)字第29號
上 訴 人  戊○○
上 訴 人  甲○○
上 訴 人  庚○○（陳秋錡）住同上
上 訴 人  丑○○
上 訴 人  己○○
上 訴 人  卯○○
上 訴 人  乙  ○
上 訴 人  癸○○
          （以上8人均為陳永昌之承受訴訟人）
共同訴訟
代 理 人  陳垚祥  律師
複代理人  李建賢  律師
被上訴人  戌○○
被上訴人  申○○
被上訴人  天○○
被上訴人  亥○○
被上訴人  丙○○
被上訴人  壬○○
被上訴人  丁○○
被上訴人  寅○○
追加被告  巳○○
追加被告  未○○
追加被告  午○○
追加被告  辰○○
共同訴訟
代 理 人  王年柿  律師
被上訴人  曾奎達 (即酉○○）
上列當事人間請求回復原狀事件，上訴人對於中華民國86年 4月
14日臺灣桃園地方法院85年度訴字第 228號第一審判決提起上訴
及追加之訴，經最高法院發回更審，本院於95年1月3日言詞辯論
終結，判決如左：
    主  文
上訴駁回。
第二審及發回前第三審及追加之訴訟費用均由上訴人負擔。
    事實及理由
一、上訴人主張：坐落桃園縣觀音鄉○○○段61-1、61-14、61-
    15、61-25、50-5、50-21號（上述土地業經重測，重測前後
    之坐落地號詳如附表Ａ對照表所示，為簡明起見，以下敘述
    均以舊地號為之）等 6筆土地，原為伊之先祖陳吳呈祥與被
    上訴人丙○○、丁○○（以下稱丙○○等 2人）及訴外人辛
    ○○○、陳玉、陳風、陳枝味、陳文魁、陳文瑞、陳文漢、
    陳文在、陳瑞鳳、子○○、陳吳清河等14人所共有。陳吳呈
    祥自日據時代至其於民國52年過世為止，均自任耕作，並未
    將其應有部分出租予辛○○○，與曾錦芳及辛○○○兄弟亦
    無分管之約定。陳瑞鳳、子○○、陳吳清河 3人之應有部分
    全部原出租給曾錦芳，於政府實施耕者有其田條例徵收放領
    前夕，出售給曾錦芳，曾錦芳於民國64年11月30日去世，由
    其子戌○○、申○○、曾奎達（酉○○）、亥○○、天○○
    等5人繼承（以下稱戌○○等5人）；陳吳呈祥於民國52年 3
    月27日死亡，其應有部分則由上訴人之被繼承人陳永昌於民
    國64年3月7日辦妥繼承登記。詎申○○等5人及丙○○等2人
    以陳吳呈祥曾出租系爭土地分管部分，其應有部分業遭徵收
    放領為由，於民國80年1月5日向桃園縣中壢地政事務所申請
    自耕保留土地持分交換移轉登記，同年月14日經該所核准，
    將其餘共有人陳玉、陳風、陳枝味、陳文魁、陳文瑞、陳文
    漢、陳文在、陳永昌之應有部分均移轉登記與渠等 7人，並
    於同年月26日通知陳永昌繳銷系爭 6筆土地之所有權狀。陳
    永昌不服，提起行政救濟，經行政法院於81年 6月30日以81
    年度判字第1274號判決將中壢地政事務所之處分撤銷。申○
    ○等5人及丙○○等2人為免系爭土地被回復原共有狀態，竟
    於判決前之81年4月23日，以買賣為原因，由申○○等5人將
    渠等所有61-14、61-25號土地應有部分，移轉登記與被上訴
    人丙○○之子壬○○；50-5、50-21 號土地應有部分，移轉
    登記予被上訴人丁○○之子寅○○。丙○○等 2人亦於同日
    將渠等所有61-1號土地應有部分移轉登記與上訴人申○○。
    是項移轉，係通謀虛偽意思表示，且屬無權處分，應為無效
    ，且使陳永昌無法依行政法院之判決回復登記為原共有人，
    亦構成侵權行為。縱認上開移轉登記為有效，但中壢地政事
    務所准為持分交換登記之處分既被撤銷，申○○等 5人及丙
    ○○等 2人取得陳永昌應有部分之登記，即屬不當得利，陳
    永昌對之自有請求返還之債權存在，而渠等於81年 4月23日
    所為移轉登記，損及陳永昌是項債權，陳永昌依民法第 244
    條規定，亦得訴請撤銷，上訴人均為陳永昌之繼承人，繼受
    陳永昌之權利。上述應有部分之交換登記、及以買賣為原因
    之所有權移轉登記，均應予以塗銷，回復原來之共有狀態。
    並依陳永昌原有應有部分由上訴人為繼承登記。上訴人於第
    一審為其全部敗訴判決，提起上訴後，以61-25、50-21地號
    土地業經政府於84年7月21日徵收，陳永昌就該2筆土地應有
    部分依序為480分之84、40分之6，原可依序獲得之補償費為
    新台幣（下同）98,735元、24,570元，合計為 123,305元，
    應由申○○等5人、丙○○等2人，與壬○○、寅○○連帶賠
    償；且申○○等 5人已於84年至86年間將61-1地號土地應有
    部分先後移轉登記與辰○○、巳○○、未○○、午○○（下
    稱辰○○等4人），乃追加辰○○等4人為被告，並變更及追
    加聲明，依民法第87條、第118條、第179條、第183條至第1
    85條、第242條、第244條、第767條規定為請求。
    並先位聲明：一、原判決不利於上訴人之部分廢棄。二、右
    廢棄部分，請求判決：(一)被上訴人戌○○、申○○、曾奎達
    （即酉○○）、天○○、亥○○等 5人與被上訴人壬○○於
    81年4月13日向中壢地政事務所以中字17479收件文號，並以
    買賣為原因，就坐落桃園縣觀音鄉○○段1614地號（即重測
    改編前為下大堀段61- 14地號）土地之應有部分所為所有權
    移轉登記應予塗銷，並回復如「附表一」所示戌○○等 5人
    之原共有登記；且於上揭登記回復後，再就戌○○等 5人、
    被上訴人丙○○與丁○○於80年 1月5日向同所以590收件文
    號，並以持分交換為原因，就同前地號土地之所有權移轉登
    記應予塗銷，並回復如「附表二」所示原共有人之登記。(二)
    被上訴人戌○○、申○○、曾奎達、天○○、亥○○ 5人與
    被上訴人寅○○於81年4月13日向中壢地政事務所以中字174
    78收件文號，並以買賣為原因，就坐落桃園縣觀音鄉○○段
    1616地號（即重測改編前為下大堀段50-5地號）土地之應有
    部分所為所有權移轉登記應予塗銷，並回復如「附表三」所
    示戌○○等 5人之原共有登記；且於上揭登記回復後，再就
    戌○○等 5人、被上訴人丙○○與丁○○於80年1月5日向同
    所以 590收件文號，並以持分交換為原因，就同前地號之所
    有權移轉登記應予塗銷，並回復「附表四」所示原共有人之
    登記。(三)被上訴人申○○應將桃園縣觀音鄉○○段1659號（
    即重測改編前下大堀段61-1地號）1萬分之350應有部分土地
    移轉登記予上訴人等 8人共有。(四)追加被告巳○○、未○○
    、午○○、辰○○應將坐落桃園縣觀音鄉○○段1659地號（
    即重測改編前下大堀段61-1地號）土地各1萬分之350應有部
    分土地移轉登記予上訴人等 8人共有。(五)被上訴人丙○○、
    壬○○、戌○○、申○○、酉○○、曾奎達及亥○○等 7人
    應連帶給付新台幣98,736元整予上訴人等，及自87年3月9日
    訴之變更狀繕本送達於被上訴人等之翌日起至清償日止，按
    週年利率百分之 5計算之利息。(六)被上訴人丁○○、寅○○
    、戌○○、申○○、曾奎達、天○○及亥○○等 7人應連帶
    給付新台幣24,570元整予上訴人等，及自87年3月9日訴之變
    更狀繕本送達於被上訴人等之翌日起至清償日止，按週年利
    率百分之5計算之利息。三、第一、二、三審訴訟費用由被
    上訴人等連帶負擔。
    上訴之聲明第二項第(一)、(二)款部分之第一備位上訴之聲明：
    (一)被上訴人壬○○應將坐落桃園縣觀音鄉○○段1614地號（
    即重測改編前為下大堀段61-14地號）1萬分之1750應有部分
    土地移轉登記予上訴人等 8人共有。(二)被上訴人寅○○應將
    坐落桃園縣觀音鄉○○段1616地號（即重測改編前為下大堀
    段50-5地號）1萬分之1500應有部分土地移轉登記予上訴人
    等8人共有。
    上訴之聲明第二項(一)至(四)及第一備位上訴之聲明(一)、(二)等部
    分之第二備位上訴之聲明：一、原判決不利於上訴人部分廢
    棄。二、右廢棄部分，請求判決：(一)被上訴人戌○○、申○
    ○、曾奎達、天○○、亥○○、丙○○及壬○○等 7人應連
    帶給付新台幣323萬0,518.5元整予上訴人等，及自90年 8月
    11日起至清償日止，按年息百分之五計算之利息。(二)被上訴
    人戌○○、申○○、曾奎達、天○○、亥○○、丁○○、寅
    ○○等7人應連帶給付新台幣2,948,830.5元整予上訴人等，
    及自90年8月11日起至清償日止，按年息百分之5計算之利息
    。(三)被上訴人戌○○、申○○、酉○○、天○○、亥○○、
    丙○○、丁○○、巳○○、未○○、午○○及辰○○等11人
    應連帶給付新台幣6,280,318.6元整予上訴人等，及自90年8
    月11日起至清償日止，按週年利率百分之五之利息。三、第
    一、二、三審訴訟費用由被上訴人連帶負擔。
二、被上訴人戌○○等5人（被上訴人曾奎達除外）及追加被告
    巳○○、未○○、午○○、辰○○等4人則以：
  (一)坐落桃園縣觀音鄉○○○段第61-1、61-5、61-14、61-15、
    50-5、50-14號等6筆土地面積合計3.1897公頃。民國42年耕
    者有其田實施前，係陳吳呈祥、陳玉、陳風、陳枝味、陳文
    魁、陳文在、陳文瑞、陳文漢、陳瑞鳳、陳吳清河、子○○
    、辛○○○、丙○○、丁○○等14人共有，早年由共有人分
    管，部分由共有人自耕，部分由共有人出租。耕者有其田條
    例實施後，經政府派員實地調查勘測結果，系爭 6筆土地係
    分別由辛○○○、戌○○等5人之父曾錦芳，陳呂銀枝3人承
    租耕作。辛○○○承租1.2218公頃；曾錦芳承租1.6745公頃
    ；陳呂銀枝承租0.0852公頃，合計2.9815公頃，尚餘0.2082
    公頃之土地為丁○○、丙○○ 2人自耕。承租人之一曾錦芳
    於民國42年4月9日即政府徵收放領前夕，向出租人陳瑞鳳、
    陳吳清河、子○○ 3人購買承租之土地。原可依徵收放領取
    得承租地61-1、61-15號2筆土地之單獨所有權，改依買賣取
    得系爭土地而成為共有人。曾錦芳於徵收前夕向出租人購買
    承租土地，可以確定屬自耕保留之共有人。辛○○○係共有
    人，除承租陳風、陳玉、陳枝味、陳文魁、陳文在、陳文瑞
    、陳文漢等 7人之共有土地外，其伯父陳吳呈祥與其共同分
    管之土地亦交付辛○○○耕作。而辛○○○、丙○○、丁○
    ○兄弟 3人與陳吳呈祥另共有同地段第193、193-1號土地，
    則由陳吳呈祥分管並出租與訴外人吳德亮，由其收取租金。
    彼等因上述土地交換使用，因而政府於42年實地勘測時，即
    認定陳吳呈祥共有系爭 6筆分管之土地係出租。政府依實施
    耕者有其田條例，徵收 61-5、61-17號地放領給辛○○○，
    徵收50-14放領給陳呂銀枝，餘存之 61-1、61-15、61-14、
    50-5號4筆土地，即屬曾錦芳、丙○○、丁○○3人自耕保留
    之土地。核與承租人辛○○○在84年桃園縣政府所召開之協
    調會稱42年耕作面積（含承租及兄弟部分）共有1甲4分多地
    ，都是由本人負責打點處理等語相符，系爭共有土地已別無
    剩餘土地，則上訴人稱陳吳呈祥之土地未出租一節，顯然與
    事實不符。
  (二)實施耕者有其田條例徵收出租共有人之土地放領給承租人，
    其所生之損失自應由出租之共有人負擔。依附卷之佃農承租
    私有耕地複查表及民國42年之土地登記簿謄本之記載，係徵
    收共有人陳風外 6人及陳吳呈祥出租之耕地放領給承租人辛
    ○○○、陳呂銀枝，並非徵收系爭共有 6筆土地全部。徵收
    之對象亦非向共有人全體為之，其損益自不及全體共有人，
    無最高法院47年台上字第 861號判例旨意之適用。又政府徵
    收共有出租之耕地放領後，即應依職權逕行辦理土地權利變
    更登記，將出租被徵收共有人之所有權予以註銷，由未出租
    自耕保留之共有人取得徵收後餘存之土地。政府當時僅就徵
    收放領予承租人之土地辦理承領登記，徵收後剩餘之共有土
    地則未依職權辦理。迨事隔多年後，再訂頒：「徵收放領耕
    地自耕保留持分交換辦法」，責由自耕保留之共有人申請辦
    理持分交換登記。嗣戌○○等5人與丙○○等2人依該辦法，
    共同申辦持分交換。經桃園縣中壢地政事務所多年調查審認
    無誤後，始准予辦理持分交換登記。將徵收後餘存之第61-1
    、61-15、61-14、50-5號土地登記、戌○○等 5人及丙○○
    等2人共有。並於80年1月26日以中地四字第0049號函通知陳
    永昌於文到10日內繳銷土地所有權狀，逾期未繳銷，逕為公
    布作廢。上開准許「持分交換登記」係中壢地政事務所依據
    實施耕者有其田條例第22條規定所為之行政處分。上訴人如
    有不服，應循行政程序救濟，竟轉而向被上訴人主張權利，
    請求回復原狀，即不無誤會。
  (三)上訴人之被繼承人陳永昌因不服中壢地政事務所持分交換登
    記之行政處分，循行政程序救濟，嗣經行政法院以81年度判
    字第1274號判決：再訴願決定，訴願決定及原處分均撤銷。
    其理由係以：承領人辛○○○切結證明書，雖證明於民國38
    年間向陳風、陳玉、陳枝味、陳文魁、陳文在、陳文瑞、陳
    文漢、陳吳呈祥承租觀音鄉○○○段61-1等 9筆土地，然與
    觀崙字第65號租約，辛○○○係與陳風外 6人訂立租約，訂
    約人數並不相符。並責由被告機關調查翔實後另為適法之處
    分。桃園縣政府即依上開判決將其中第61-15 號土地回復民
    國42年徵收前之共有狀態。其餘61-1、61-14、50-5 等 3筆
    ，因已另有新權利登記，而無法回復徵收前之共有狀態。戌
    ○○等 5人與丙○○等2人，不服桃園縣政府就61-15號土地
    所為回復原共有之處分，提起訴願。案經台灣省政府以84年
    2 月23日84府訴一字第145008號訴願決定書撤銷桃園縣政府
    回復原狀之處分，並另責由該府另為適法之處分。嗣桃園縣
    政府依戌○○等5人及丙○○等2人提出申請後，於84年6 月
    28日召集相關人員開會協商調查。結果仍無法認定陳吳呈祥
    就系爭6筆共有土地於42年間是否出租已被徵收。
  (四)嗣61-14、50-5號土地經地政事務所逕行分割另增加50-21號
    。而上訴人認為戌○○、酉○○、亥○○、天○○ 4人，將
    61-1號土地移轉與巳○○、未○○、午○○、辰○○等4人，
    係屬不法，經向台北高等行政法院起訴，業經該院以89年度
    訴字第2938號判決駁回原告之訴，並經最高行政法院以93年
    度判字第 679號判決駁回其上訴。上開最高行政法院確定判
    決，業已合法認定中壢地政事務所81年4月13日中字第17480
    號收件之移轉登記，及86年 6月間所為之移轉登記，不受行
    政法院81年度判字第1274號撤銷判決之影響。系爭土地之移
    轉登記既經最高行政法院認合法且已判決確定，即具有既判
    力，普通法院亦應受其拘束。
  (五)依土地銀行保存資料，徵收50-14、61-5、61-17等 3筆耕地
    之補償地價，由陳文在於43年5月3日代表共有人12人具領。
    所指12人係指丙○○、丁○○ 2人以外之全體共有人。因共
    有人陳瑞鳳、陳吳清河、子○○ 3人，係在政府徵收造冊之
    後，徵收前夕始將其出租之土地出賣與承租人曾錦芳，亦列
    為被徵收之對象。依據被徵收之 3筆土地面積及發放之地價
    推算，陳吳呈祥之系爭共有 6筆土地，應在徵收放領範圍之
    內。徵收3筆土地後剩餘 61-1（分割61-17後之土地）61-15
    、61-14、50-5等4筆土地。其中61-1、61-15號2筆曾錦芳自
    日據時期即承租，耕作位置始終沒有變動，此為上訴人訴訟
    代理人所自承。且該 2筆土地自石門水庫於民國53年建造完
    成後至77年2期止之水利會費，均由曾錦芳繳納。故此2筆土
    地屬於曾錦芳自耕保留。61-5、61-17號2筆地由辛○○○承
    領，50-14號地由陳呂銀枝承領，剩餘之50-5、61-14號2 筆
    地，係丙○○、丁○○自耕保留地。除上述承領及自耕保留
    外，原系爭 6筆共有土地已別無剩餘。
  (六)上訴人戊○○在鈞院93年5月26日陳稱：「陳永昌在61-14、
    50-5種甘蔗與蕃薯，丙○○、丁○○是後來才來種......我
    們在54年搬走，搬走後即未再耕作。」其所指耕作位置，即
    係丙○○、丁○○ 2人實際占耕之土地。陳吳呈祥之應有部
    分面積為0.5533公頃，而61-14、50-5號2筆土地合計僅 0.2
    227 公頃，兩者相差甚多。如自54年搬走未再耕作，由丙○
    ○、丁○○耕作，或交給丁○○占有使用。迄今已達40年之
    久，何以上訴人未曾向丙○○、丁○○二人收取使用代價，
    或租金？有違常理。可證陳吳呈祥在42年政府徵收當時，實
    際上並未占耕土地。
  (七)陳吳呈祥就系爭土地之所有權，在民國42年間已因徵收消滅
    不復存在，自不因其繼承人陳永昌事隔20年後辦妥繼承登記
    ，即當然認其合法取得所有權。因而中壢地政事務所於辦理
    自耕保留持分交換登記時，註銷陳吳呈祥之所有權，並通知
    陳永昌繳銷土地所有權狀逾期未繳銷，逕為公告作廢，即無
    違誤。此持分交換登記係桃園縣中壢地政事務所，依據實施
    耕者有其田條例第22條規定，本於職權所為之行政處分。並
    非當事人行使私權所生之結果。應不得作為民事訴訟之客體
    ，請求法院審判予以塗銷。另曾奎達（酉○○）於持分交換
    登記後即出賣土地，依法既應負移轉土地所有權之義務，故
    於其後辦理持分移轉，當然不能再取得土地。被上訴人不同
    意上訴人為變更及追加等語，資為抗辯。並聲明：(一)上訴駁
    回。(二)如受不利益之判決請准供擔保免假執行。
三、被上訴人曾奎達部分：
    曾奎達經合法傳喚未於言詞辯論期日到場，亦未作任何答辯
    聲明，據其具狀稱：官司訴訟已經十幾年，當時陳家對我提
    告訴也對縣政府訴願，土地為免被恢復原狀趕快辦過戶，丙
    ○○、丁○○與申○○之間；伊與寅○○、壬○○之間，絕
    對沒有土地買賣行為，係沒有金錢交易之假買賣，況且農地
    上有違建物，根本不可能核發自耕能力證明書等語（本院卷
    二第256頁）。
四、程序方面：
  (一)被上訴人曾奎達經合法通知未於言詞辯論期日到場，查無民
    事訴訟法第 386條所列之各款情事，爰依上訴人之聲請由其
    一造辯論而為判決。
  (二)查坐落桃園縣觀音鄉○○○段地號61-25、50-21土地 2筆，
    已於上訴人起訴後之84年 7月20日由桃園縣政府徵收為道路
    用地，且已發放徵收補償費，有土地登記簿謄本及桃園縣政
    府87府地用字第032373號函在卷可稽（本院前審卷一第16至
    31頁），已無法回復原狀，上訴人依情事變更原則，就上開
    61-25 土地部分請求：被上訴人丙○○、壬○○、戌○○、
    申○○、酉○○、曾奎達及亥○○等 7人應連帶給付新台幣
    98,736元予上訴人等，及自87年3月9日訴之變更狀繕本送達
    於被上訴人等之翌日起至清償日止，按週年利率百分之 5計
    算之利息。就 50-21號土地部分請求：被上訴人丁○○、寅
    ○○、戌○○、申○○、曾奎達、天○○及亥○○等 7人應
    連帶給付新台幣24,570元整予上訴人等，及自87年3月9日訴
    之變更狀繕本送達於被上訴人等之翌日起至清償日止，按週
    年利率百分之5計算之利息。依民事訴訟法第446條第1項但
    書及第255條第1項第4款規定，應予准許。
  (三)上訴人於原審主張被上訴人等人就系爭觀音鄉○○○段第61
    -14、50-5號2筆土地塗銷移轉及交換登記後，應由上訴人等
    為繼承登記，上訴後就「應由上訴人等為繼承登記」部分已
    不再主張，此部分屬訴之減縮；又按訴之變更或追加，非經
    他造同意，不得為之。但請求之基礎事實同一者，不在此限
    ，民事訴訟法第446條第1項、第255條第1項第 2款定有明文
    。上訴人原審訴之聲明第(三)項原主張：被告丙○○、丁○○
    與被告申○○於81年4月13日向中壢地政事務所以中字第 14
    780號收件，並以買賣為原因，就觀音鄉○○○段第61-1 號
    土地之應有部分所為所有權移轉登記，及被告丙○○、丁○
    ○與被告戌○○、酉○○、天○○、亥○○於80年1月5日向
    中壢地政事務所以第 590號收件，並以應有部分交換為原因
    就同前地號之所有權移轉登記，均應塗銷，並回復原告於80
    年1月5日應有部分交換前原共有人應有部分登記，並依陳永
    昌原應有部分登記由原告等為繼承登記。於本審變更為先位
    聲明第二項(三)：被上訴人申○○應將桃園縣觀音鄉○○段16
    59號（即重測改編前下大堀段61-1號）1萬分之350應有部分
    土地移轉登記予上訴人等 8人共有。(四)追加被告巳○○、未
    ○○、午○○、辰○○應將坐落桃園縣觀音鄉○○段1659號
    （即重測改編前下大堀段 61-1號）土地各 1萬分之350應有
    部分土地移轉登記予上訴人等 8人共有。其請求基礎之事實
    均屬同一，顯不甚礙被上訴人之防禦及訴訟之終結，基於訴
    訟經濟及紛爭一次性解決之訴訟法上之法理，與被上訴人審
    級利益並未受有影響。是上訴人所為訴之變更，雖未經被上
    訴人之同意，依法仍應予准許。
  (四)又於第二審當事人不得提出新攻擊或防禦方法。但事實發生
    於第一審法院言詞辯論終結後者，不在此限。民國92年 6月
    25日修正之民事訴訟法第447條第 1項第2款定有明文。本件
    第一審於86年4月7日言詞辯論終結，上訴人於民國93年 9月
    27日之準備(九)暨聲請狀、94年 1月21日之準備(十)暨聲請狀，
    主張系爭61-1、61-14、61-25、50-5、50-21 號土地，地目
    為田，追加被告巳○○、午○○、未○○、辰○○等人均擔
    任戌○○所經營之貨運公司之司機，無自耕能力，且50-5、
    50-21、61-14、61-25號4筆土地於民國80年以前即蓋有環榮
    汽車修理廠、輪胎行、代書事務所等建物，觀音鄉公所不應
    核發自耕能力證明書，依民法第71條及土地法刪除前第30條
    第 1項前段、土地登記規則修正前第82條第1項第1款及修正
    後第102 條前段，應屬無效。按此係屬新攻擊或防禦方法，
    且事實均係發生於第一審法院言詞辯論終結前，依前開規定
    ，自不得提出。
五、實體方面：
  (一)本件上訴人主張：被上訴人戌○○等5人與丙○○等2人，明
    知上訴人先祖陳吳呈祥並未將系爭土地之應有部分出租予訴
    外人辛○○○耕作，竟以陳吳呈祥就系爭土地之應有部分出
    租並已被徵收放領為由，向中壢地政事務所辦理部分出租、
    部分自耕應有部分交換登記，經該所審核後於80年 1月26日
    通知上訴人之被繼承人陳永昌繳消上開土地之所有權狀，並
    將陳永昌之應有部分變更登記為渠等共有。嗣經行政法院將
    再訴願決定、訴願決定及交換登記之原處分均撤銷，命該所
    另為適法之處分。故陳永昌就系爭61-1、61-15、61-14、61
    -25號4筆土地之應有部分480分之84及就50-5、50-21號土地
    之應有部分40分之 6均仍存在。但被上訴人竟以買賣為原因
    ，將之移轉登記予被上訴人戌○○、壬○○、寅○○，妨害
    上訴人之所有權，因而依民法第184條第1項、第767條、第8
    7條第 1項、第118條第1項、第179條、第244條第1項規定，
    訴請判決如聲明所載。除曾奎達外之被上訴人及追加被告則
    以：上訴人之先祖陳吳呈祥就系爭土地之應有部分，因出租
    已被征收放領予承租人辛○○○。雖政府於征收放領其應有
    部分時，未逕行辦理持分交換登記，致其繼承人陳永昌於64
    年3月7日就系爭土地辦理繼承登記，但其所有權既已因被徵
    收放領而喪失，則被上訴人戌○○等5人與丙○○等2人依共
    有耕地自耕保留部分交換移轉登記作業要點申請交換登記，
    即無不合。被上訴人與追加被告因信賴中壢地政事務所之交
    換登記，而為應有部分之買賣，應屬合法有效。陳永昌雖對
    中壢地政事務所交換登記之處分不服，提出行政訴訟，經行
    政法院以81年度判字第1274號判決將原交換登記之處分撤銷
    ，桃園縣政府並據該判決將第 61-15號土地持分交換登記處
    分予以撤銷，回復民國42年未征收前之共有狀態。惟被上訴
    人戌○○等5人、丙○○等2人不服此處分，向臺灣省政府提
    起訴願，經該府於84年 2月以00-00000案號決定書將桃園縣
    政府就 61-15號地准為回復原共有登記之處分撤銷，命其詳
    為調查另為適當之處分。故上訴人之被繼承人陳永昌雖就系
    爭土地之應有部分為繼承登記，但其效力仍繫於系爭土地是
    否已被徵收放領而定，行政處分亦尚未確定，其主張之權利
    是否存在，即有疑義等語。
  (二)查觀音鄉○○○段第 61-1、61-5、61-14、61-15、50-5、5
    0-14號等 6筆土地面積共3.1897公頃，於民國42年政府實施
    耕者有其田條例將耕地徵收放領予承租人之前，原為上訴人
    之先祖陳吳呈祥與被上訴人丙○○、丁○○及訴外人陳玉、
    陳風、陳枝味、陳文魁、陳文瑞、陳文漢、陳文在、陳瑞鳳
    、子○○、陳吳清河、辛○○○等14人所共有，其各人應有
    部分及面積如附表Ｂ所示。其中共有人陳玉、陳風、陳枝味
    、陳文魁、陳文瑞、陳文漢、陳文在等 7人之應有部分面積
    共0.4237公頃，與訴外人辛○○○（共有人兼承租人）及陳
    呂銀枝分別訂立書面私有耕地租約，由辛○○○佔耕61-1號
    地之一部分及 61-5號地，陳呂銀枝佔耕50-14號土地。政府
    於實施耕者有其田條例時，將61-5號（面積0.0213公頃）及
    由61-1號分割出1.2005公頃另立61-17號地，2筆共1.2218公
    頃徵收放領給辛○○○；將50-14號土地（面積 0.0854公頃
    ）徵收放領給陳呂銀枝；共有人陳瑞鳳、子○○、陳吳清河
    3 人之應有部分面積共1.6595公頃，原出租給曾錦芳耕作，
    由其佔耕於61-15號（面積0.4935公頃）及分割後 之61-1號
    （面積1.1667公頃）土地上。曾錦芳則於徵收放領前，政府
    派員實地查勘並測量土地租賃使用情形，製作佃農承租私有
    耕地複查表、私有耕地徵收清冊後，以徵收價格向陳瑞鳳、
    子○○、陳吳清河 3人購買上述承租之耕地，此為兩造所不
    爭執，並有辛○○○與陳風外 6人訂立之觀崙字65號私有耕
    地租約、陳呂銀枝與陳風外6人訂立之觀下字212號私有耕地
    租約、曾錦芳與陳瑞鳳外2人訂立之觀下字111號私有耕地租
    約、佃農承租私有耕地複查表、私有耕地放領清冊、舊土地
    登記簿謄本可憑（見原審卷第49-56頁、本院前審卷(一)第99-
    106、116-123、132-134頁 及上證三十）。證人子○○於本
    院亦證稱：伊與陳瑞鳳、陳吳清河 3人之持分，分管在61-5
    及分割後之61-1號地，出租給其姊夫曾錦芳，50-14、61-15
    、61-1號地陳吳呈祥、陳永昌父子沒有耕作過等語（見本院
    94年12月10日準備程序筆錄）。上訴人之訴訟代理人對該證
    言亦認為真實，且於本院93年7月2日準備程序時，就61-1及
    61-15 號土地一直由曾錦芳耕作之事實，亦不爭執（詳本審
    卷(二)第205頁）。足見上述6筆土地確有分管及部分出租、部
    分自耕之事實，否則辛○○○、陳呂銀枝、曾錦芳豈能就特
    定位置長期耕作，而無糾紛？因而上訴人否認系爭土地有分
    管之事實，要非可採。
  (三)上訴人就上開土地陳吳呈祥之應有部分，雖否認有出租予辛
    ○○○之事實，但查政府依實施耕者有其田條例，於徵收出
    租土地放領前，均派員實地查勘出租土地使用情形並測量實
    際租用之範圍、面積，依當時實地查勘並測量後製作之「佃
    農承租私有耕地複查表」、「私有耕地徵收清冊」（附原審
    卷49-56頁），其上記載：辛○○○承租耕作之土地為 61-5
    （面積0.0213公頃，按此筆土地係整筆徵收放領）及從61-1
    分割出之61-17地號（面積1.2378甲折合為1.2005公頃），2
    筆共為1.2218公頃；陳呂銀枝承租耕作之土地為 50-14地號
    ，面積0.0852公頃；曾錦芳承租耕作之土地為61-1號（面積
    1.2027甲折合為1.1665公頃）及61-15地號土地（面積0.508
    8甲折合為0.4 935公頃）。合計5筆出租土地之面積共2.967
    公頃。前述61-5、61-17號土地徵收放領給辛○○○，50-14
    號土地徵收放領予陳呂銀枝，各取得其所有權全部。曾錦芳
    承租耕作之61-15及分割後之 61-1號土地，則於徵收前夕向
    出租人價購，此部分曾錦芳因係自耕，並未徵收。其餘僅剩
    61-14、50-5號2筆土地面積共為0.2187公頃亦為自耕而未徵
    收之事實，為兩造所不爭，並有土地登記簿謄本、佃農承租
    私有耕地複查表、私有耕地放領清冊等在卷可稽。
  (四)上述61-1、61-5、61-14、61-15、50-5、50-14號6筆土地，
    面積共3.1897公頃，辛○○○、丙○○、丁○○之應有部分
    各為0.1844公頃，陳吳呈祥之應有部分面積為0.5533公頃。
    但依上述徵收放領給辛○○○、陳呂銀枝及曾錦芳自耕保留
    之面積觀之，辛○○○承領之面積為1.2218公頃，其本身之
    應有部分僅0.1844公頃，加上承租陳風外6人之0.32725公頃
    ，共0.51165公頃，其承領之面積仍多出 0.71公頃。是以此
    多出之面積究係徵收何人之土地，即為問題之關鍵所在。按
    分割出61-17號地後之61-1號地（面積1.1665公頃）、61-15
    號地（面積0.4935公頃），自日據時代以迄民國42年實施耕
    者有其田條例時，均由曾錦芳耕作；61-5號（面積0.0213公
    頃）、61-17 號地（面積1.2005公頃）徵收放領給辛○○○
    ；50-14 號地（面積0.0852公頃）徵收放領給陳呂銀枝等事
    實，均為兩造所不爭執。則上述 6筆土地扣除上開徵收放領
    、自耕保留外，剩餘之面積僅有0.2187公頃，比陳吳呈祥之
    應有部分0.5533公頃短少甚多。據上訴人稱：辛○○○、丙
    ○○、丁○○兄弟係於民國72年分家，則辛○○○承領系爭
    土地時兄弟仍共同生活，政府實施耕者有其田條例時，辛○
    ○○係以家長身分承領耕地，自不可能另外承租其弟丙○○
    、丁○○之應有部分，因而辛○○○承領之面積，顯然屬於
    辛○○○之應有部分。另依辛○○○於84年 6月28日於桃園
    縣政府協調會時問：「辛○○○除自耕、承租外（依租約面
    積）尚多承領0.5891公頃，係由何人處取得？」答：該部份
    承領陳吳呈祥面積約0.55多公頃。問：辛○○○當時42年耕
    作面積究有多大（含承租及兄弟部份）？答：共有1甲4分多
    地，都由本人負責打點處理（見被上證八，即外放證物第28
    、29頁）。如依此計算，辛○○○、丙○○、丁○○兄弟及
    辛○○○向承租陳吳呈祥之應有部分共1.1064公頃，加上陳
    風外6人承租之0.32725公頃，及其主張61-14號地（面積0.1
    089公頃）、50-5號地（面積0.113 8公頃），係由丙○○、
    丁○○自耕保留，其耕作之面積大致相符。加上陳呂銀枝承
    領之50-14號地0.0852公頃，曾錦芳自耕保留之61-1、61-15
    號地，其總面積亦大致吻合。上訴人亦自認本件係放領錯誤
    。因而不論陳吳呈祥就系爭土地之應有部分有無出租予辛○
    ○○，其應有部分已被政府依實施耕者有其田條例徵收放領
    給辛○○○，要無可疑。被上訴人主張辛○○○與陳吳呈祥
    有租賃關係，陳吳呈祥之應有部分已被徵收放領，應可採信
    。
  (五)又上訴人並自認於民國54年遷居以後，即未再耕作系爭土地
    。按上訴人之先祖陳吳呈祥就系爭土地之應有部分，有0.55
    33公頃之多，果其未出租並被徵收放領給辛○○○，何以該
    地數十年間長期任令辛○○○、丙○○、丁○○兄弟佔用，
    非但未收取分文租金，亦未置一詞，其有悖常理甚明。更何
    況陳玉、陳風、陳枝味、陳文魁、陳文瑞、陳文漢、陳文在
    等7人就61-1、61-5、61-14、61-15、50-5、50-14號等6筆
    土地之應有部分，已因全部出租而被徵收分別放領予辛○○
    ○、陳呂銀枝，對系爭土地已無任何權利可言，渠等對戌○
    ○等5人、丙○○等2人向中壢地政事務所申請之交換移轉登
    記，均未曾提出異議，上訴人訴請回復如附表一至附表四，
    對陳玉等7人而言，無異憑空從天上掉下一大筆財產，豈能
    謂為公平？
  (六)按政府依實施耕者有其田條例所為之耕地徵收或放領，均係
    基於公權力之行為。耕地所有權人或承領人及各利害關係人
    認為有錯誤時，不問其錯誤之形態與原因，俱應分別依同條
    例第17條第1項第2款、第21條第 3款申請更正。對政府就更
    正申請所為之核定，如仍有不服，應依訴願法第一條，行政
    訴訟法第 1條，循行政訟爭程序以提起訴願再訴願及行政訴
    訟，藉圖救濟。自不得更以其權利受有損害為理由，向普通
    法院提起民事訴訟，請求返還土地。普通法院對此事件所為
    之相反判決不得執行 (見大法官會議釋字第115號解釋)。又
    「政府依實施耕者有其田條例所為之耕地徵收與放領，人民
    僅得依行政救濟程序請求救濟，不得以其權利受有損害為理
    由，提起民事訴訟，請求返還土地，普通法院對此事件所為
    之相反判決，不得執行。故政府依實施耕者有其田條例所為
    之耕地徵收或放領，係基於公權力之行為，上訴人對於系爭
    土地之徵收及放領認為有錯誤時，即屬利害關係人之一，不
    問其錯誤之形態與原因如何，俱應分別依同條例第17條第 1
    項第2款、第21條第3款申請更正，對政府就更正申請所為之
    核定，如仍有不服，應依訴願法第1條，行政訴訟法第1條，
    循行政訴訟程序，提起訴願、再訴願及行政訴訟，藉資救濟
    ，自不得更以徵收或放領錯誤為理由，對於受領人拒絕交地
    及賠償損害，冀達變更政府所為耕地徵收及放領之處分」；
    「政府依實施耕者有其田條例，對人民私有出租耕地所為之
    徵收放領，係基於公法所為之行政處分，人民對於此項徵收
    放領之處分，如有不服，應採行政救濟之方法，而不能提起
    民事訴訟以求救濟。」（最高法院56年台上字第2110號、49
    年台上字第 854號判例參照）。本件上訴人之先祖陳吳呈祥
    就系爭土地之應有部分既已被依實施耕者有其田條例徵收放
    領，理由有如前述，上訴人對於系爭土地之徵收及放領認為
    有錯誤時，即應依上開說明，循行政程序解決。
  (七)按政府依實施耕者有其田條例規定，徵收私有耕地，係屬原
    始取得，觀同條例第18條對於耕地徵收後，就原設定之他項
    權利定有各種處理之辦法益明（最高法院51年台上字第3257
    號判例參照）。又實施耕者有其田條例，原以補償地價、徵
    收地主出租之耕地轉放現耕農民承領為本旨，其第22條第 1
    項規定：耕地承領人辦竣承領手續後，縣(市)政府應即逕辦
    土地權利變更登記，發給土地所有權狀。原告之被繼承人出
    租其分得迄未辦理分割登記之共有土地，既已因政府徵收放
    領與現耕農民承領，原告實質上，對之已無共有權存在，則
    其殘留自耕保留之共有土地，自應交換移轉登記與自耕部分
    之共有人，被告機關依首揭法條意旨及內政部65年10月9 日
    台內地字第697215號函釋逕行辦理交換移轉登記，自非無據
    （行政法院77年度判字第2146號判決要旨參照）。上訴人之
    先祖陳吳呈祥就系爭土地之應有部分，已因被徵收放領而喪
    失，雖地政機關當時未逕辦權利移轉，事隔20年後，其繼承
    人陳永昌再辦理繼承登記，亦非當然回復其所有權。從而被
    上訴人戌○○等5人及丙○○等2人，依臺灣省政府前頒「共
    有耕地部份自耕部份出租其出租部份征收放領，自耕部份辦
    理所有權移轉變更登記處理原則」申請中壢地政事務所辦理
    交換移轉登記，其後為消滅共有關係，與追加被告等以買賣
    為原因所為之移轉登記，應無不合。
七、綜上所述，上訴人主張依民法第87條通謀虛偽意思表示無效
    、第118條無權處分、第179條不當得利、第183條至第185條
    侵權行為損害賠償、第242條代位權、第244條第 1項撤銷權
    、第 767條所有物移轉登記請求權規定，請求判決如訴之聲
    明，自屬無據，不應准許。其假執行之聲請亦失所附麗，應
    併予駁回。原審為上訴人敗訴之判決，及駁回其假執行之聲
    請，理由雖未盡相同，結論並無二致。上訴意旨指摘原判決
    不當，求予廢棄改判，為無理由，應予駁回。兩造其餘之攻
    擊防禦方法，與判決之結果不生影響，不予一一論述，併予
    敘明。
八、據上論結，本件上訴及追加之訴為無理由，依民事訴訟法第
    449條第1項、第385條第1項前段、第78條、第85條第1項前
    段，判決如主文。
中    華    民    國     95   年    1    月     10    日
                  民事第五庭審判長法  官  林丁寶
                                  法  官  陳博享
                                  法  官  蔡芳齡
正本係照原本作成。
如不服本判決，應於收受送達後20日內向本院提出上訴書狀，其
未表明上訴理由者，應於提出上訴後20日內向本院補提理由書狀
（均須按他造當事人之人數附繕本）上訴時應提出委任律師或具
有律師資格之人之委任狀；委任有律師資格者，另應附具律師資
格證書及釋明委任人與受任人有民事訴訟法第466條之一第一項
但書或第二項（詳附註）所定關係之釋明文書影本。
中    華    民    國    95  年      1    月    11     日
                                  書記官  鄭麗兒
附註：
民事訴訟法第四百六十六條之一（第一項、第二項）：
對於第二審判決上訴，上訴人應委任律師為訴訟代理人。但上訴
人或其他法定代理人具有律師資格者，不在此限。
上訴人之配偶、三親等內之血親、二親等內之姻親，或上訴人為
法人、中央或地方機關時，其所屬專任人員具有律師資格並經法
院認為適當者，亦得為第三審訴訟代理人。


司法院資訊處製作；財團法人民間司法改革基金會備份。
